【裁判字號】    97,再,28
【裁判日期】    970930
【裁判案由】    租佃爭議
【裁判全文】
臺灣高等法院民事判決                    97年度再字第28號
再  審原告  庚○○
訴訟代理人  陳俊言律師
再  審被告  戊  ○
            己○○
兼 上列1人
訴訟代理人  甲○○
再  審被告  丁○○
            丙○○
兼 上列2人
共      同
訴訟代理人  乙○○
上列當事人間租佃爭議事件，再審原告對於中華民國96年12月19
日本院96年度上更(一)字第86號確定判決提起再審之訴，本院於97
年9月16日言詞辯論終結，判決如下：
    主      文
再審之訴駁回。
再審訴訟費用由再審原告負擔。
    事實及理由
一、按，再審之訴，應於30日之不變期間內提起。前項期間，自
    判決確定時起算，判決於送達前確定者，自送達時起算，民
    事訴訟法第500條第1、2項定有明文。查本件再審原告係於
    民國（下同）97年5月2日收受最高法院97年度台上字第800
    號裁定之送達，則其於97年5月27日以96年12月19日本院96
    年度上更(一)字第86號確定判決 (下稱原確定判決)有民事訴
    訟法第496條第1項第13款「當事人發現未經斟酌之證物」再
    審事由提起再審之訴，依同法第499條第1項規定，專屬本院
    管轄，且再審原告未逾30日不變期間，先予敘明。
二、再審原告主張：伊發現未經斟酌之54年6月11日台北郵局第2
    524號存證信函、54年7月8日林口郵局第84號存證信函等證
    物或得使用該證物，且該證物經斟酌伊可受較有利益之裁判
    等情。爰依民事訴訟法第496條第1項第13款規定，提起本件
    再審，並聲明：(一)原確定判決 (即本院96年度上更(一)字第86
    號判決)應予廢棄。(二)上開廢棄部分，再審被告在前程序之
    上訴及反訴均駁回。
三、再審被告則以：伊等否認再審原告提出之信函形式上為真正
    。縱認該信函形式上屬真正，該信函亦不能證明兩造間有耕
    地三七五租約存在，而動搖原確定判決之裁判，再審原告依
    民事訴訟法第496條第1項第13款規定提起再審，為無理由等
    語，資為抗辯。並答辯聲明：再審之訴駁回。
四、茲審酌再審原告本件再審之訴是否有理由：
    按當事人發現未經斟酌之證物或得使用該證物者。但以如經
    斟酌可受較有利之裁判者為限。當事人得以再審之訴對於確
    定終局判決聲明不服，民事訴訟法第496條第1項第13款定有
    規定。又所謂當事人發見未經斟酌之證物或得使用該證物，
    係指在前訴訟程序不知有該證物，現始知之，或雖知有此而
    不能使用，現始得始用者而言。查：
  (一)上開54年6月11日台北郵局第2524號、54年7月8日林口郵局
    第84號存證信函，再審被告雖否認其形式上真正，惟依再審
    原告提出64年1月7日收據2紙 (附於台灣板橋地方法院94年
    度訴字第230號卷第43、44頁)，其上李長成、李欉之印文與
    存證信函上印文，經肉眼比對，兩者印跡、字型、走向大致
    相符，堪信該文書之真正。
  (二)上開存證信函係前訴訟程序確定後，再審原告始自李阿美之
    子李正芳處取得，於前訴訟程序並不知有該證物，且未曾使
    用該證物，符合民事訴訟法第496條第1項第13款之規定。
  (三)上開54年6月11日台北郵局第2524號存證信函，寄件人係再
    審被告之被繼承人李長成、李欉，收件人係再審原告，其內
    容固記載「查台端 (即再審原告)前承租本人等 (即再審被
    告之被繼承人李長成、李欉)共有坐落台北縣八里鄉○○○
    段○道坑口小段635、636、643、645、646、647地號旱6筆
    ，面積4分6厘4絲依台端自行申請單獨訂立之三七五租約規
    定，每年應納租金為稻谷及甘藷，乃台端自民國51年度起即
    拒付租金，迄達2年以上，顯已違背所訂立之三七五租約規
    定。爰特鄭重催告終止租賃關係，祈於函到之10日期間將承
    租之前開土地6筆一併交還本人等，否則即依法訴追其因此
    而生之一切法律後果概由台端自負」 (見本院卷第28頁)等
    語。惟再審原告以54年7月8日林口郵局第84號存證信函函覆
    李長成、李欉2人，依其函之內容「查本人 (即再審原告)前
    向『李阿美』承租耕地內座落下罟子段長道坑口小段635、6
    36、643、645、646、647等6筆，惟該耕地所有權係台端等
    （即李長成、李欉）名義，故於民國42年間向八里鄉公所辦
    理訂立三七五租約八長字第48號在案，上列租金因共有物分
    管訂界，雖台端名義訂約筆數面積全部李阿美取得關係，民
    國50年底以前均由李阿美經收尚無發生糾紛，但自民國51年
    起至53年底，計3年租金，因李阿美與本人之間為租地爭議
    在法院訴訟產權未確定及台端尚未來收取而李阿美以非土地
    所有權人名義為藉口拒收上列租金，因此特函催告請台端接
    信後1個月內駕臨本宅收取上列租金或照實際情形由李阿美
    經收亦可」 (見本院卷第29頁)等語。依上開2存證信函之內
    容交互以觀，再審原告已承認該耕地係向李阿美承租，並非
    向再審被告之被繼承人李長成、李欉承租，足見該耕地之租
    約關係僅存在於李阿美與再審原告之間。又，李阿美與再審
    被告之被繼承人李長成、李欉間，並無代理關係，難認再審
    原告與李阿美間辦理私有之耕地租約登記，得拘束李長成、
    李欉2人，此亦經本院96年度上更(一)字第86號判決理由中認
    定「依卷附被上訴人與李長成、李欉間名義訂立租賃期間自
    42年1月1日起至47年12月31日止之臺灣省臺北縣私有耕地租
    約，該租約出租人欄並無李長成、李欉之蓋章，而被上訴人
    於原審亦稱該份租約當初是李阿美與伊到公所辦理的，顯然
    該租約並非李長成、李欉與被上訴人所訂立。至於被上訴人
    稱係李阿美與其到鄉公所辦的，非僅未盡舉證以實其說，且
    李阿美亦非系爭土地之所有人，而其租約亦無李阿美蓋章，
    表明代理李長成、李欉之意旨，顯難認被上訴人與李阿美自
    行辦理私有之耕地租約登記，即得使李長成及李欉因此成為
    出租人」等語在卷 (見該判決第8頁)，是以上開2存證信函
    證物縱經斟酌，亦難認可受較有利益之裁判，而無再審理由
    。
五、綜上，再審原告依民事訴訟法第496條第1項第13款規定提起
    本件再審之訴，為無理由，爰判決如主文。此外，兩造其餘
    攻擊防禦方法，與勝負之判斷無關，爰不予一一論酌，附此
    敘明。
六、據上論結，本件再審之訴為無理由，依民事訴訟法第78條，
    判決如主文。
中    華    民    國    97    年    9     月    30    日
                    民事第十五庭
                        審判長法  官  林恩山
                              法  官  陳雅玲
                              法  官  黃國忠
正本係照原本作成。
如不服本判決，應於收受送達後20日內向本院提出上訴書狀，其
未表明上訴理由者，應於提出上訴後20日內向本院補提理由書狀
（均須按他造當事人之人數附繕本）上訴時應提出委任律師或具
有律師資格之人之委任狀；委任有律師資格者，另應附具律師資
格證書及釋明委任人與受任人有民事訴訟法第466條之1第1項但
書或第2項（詳附註）所定關係之釋明文書影本。
中    華    民    國    97    年    10    月    1     日
                              書記官  董曼華
附註：
民事訴訟法第466條之1（第1項、第2項）：
對於第二審判決上訴，上訴人應委任律師為訴訟代理人。但上訴
人或其他法定代理人具有律師資格者，不在此限。
上訴人之配偶、三親等內之血親、二親等內之姻親，或上訴人為
法人、中央或地方機關時，其所屬專任人員具有律師資格並經法
院認為適當者，亦得為第三審訴訟代理人。

司法院資訊處製作；財團法人民間司法改革基金會備份。
